【裁判字號】    97,交抗,78
【裁判日期】    980122
【裁判案由】    違反道路交通管理處罰條例聲明異議
【裁判全文】
臺灣高等法院花蓮分院刑事裁定          97年度交抗字第78號
抗  告  人  交通部公路總局高雄區監理所臺東監理站
受 處分 人  甲○○
上列抗告人因受處分人違反道路交通管理處罰條例案件，不服臺
灣臺東地方法院中華民國97年10月23日（97年度交聲字第107號
）裁定，提起抗告，本院裁定如下：
    主  文
原裁定第一項關於撤銷原處分裁處罰鍰部分暨原處分所處罰鍰部
分均撤銷。
甲○○汽車駕駛人，駕駛汽車經測試檢定酒精濃度超過規定標準
，處罰鍰新台幣貳萬壹仟元。
    理  由
一、原處分意旨略以：受處分人甲○○於民國97年5月17日21時
    許至同月18日凌晨3時許，於朋友家飲酒後，於18日凌晨3時
    13 分許，駕駛車號7S-3332號自用小貨車，行駛至臺東市○
    ○路與更生路口時，遇臺東縣警察局員警執行攔檢盤查，經
    員警檢測受處分人呼氣酒精濃度值為0.63mg/L，已達不能安
    全駕駛之程度。經臺東縣警察局以東警交字第T00000000號
    違反道路交通事件通知單舉發，因受處分人未依限到案，原
    處分機關遂於97年10月1日，依違反道路交通管理處罰條例
    第35條第1項第1款之規定，以東監違裁字第裁81-T00000000
    號裁決書裁處受處分人罰鍰新臺幣（下同）57,000元及吊扣
    駕駛執照12個月，並施以道安講習。受處分人以其業經臺灣
    臺東地方法院檢察署（以下簡稱臺東地檢署）處分緩起訴，
    基於一事不二罰之法理，不服原處分而聲明異議。
二、原裁定意旨略以：受處分人因本件酒後駕車違規一案，業經
    臺東地檢署檢察官於97年5月20日以97年度速偵字第48號為
    附條件緩起訴處分確定，依刑事訴訟法第253條之1第1項、
    第253條之2第1項、第253條之3第1項等關於緩起訴處分之規
    定，被告經檢察官為緩起訴處分者，於緩起訴之猶豫期間內
    ，其最後是否會被檢察官提起公訴，猶懸而未定，亦即緩起
    訴處分在猶豫期間內尚未具有實質之確定力，檢察官仍可能
    因被告欠缺反省警惕之情而依職權或依告訴人之聲請撤銷緩
    起訴處分。而行政罰法第26條第2項雖以應受行政罰之行為
    如經不起訴處分或為無罪、免訴、不受理、不付審理之裁判
    確定者，始得另為裁決處罰，未明文包括緩起訴處分在內，
    惟，經檢察官為緩起訴處分之行為，須待緩起訴處分期間屆
    滿未經撤銷時，被告始免於受刑事追訴，原處分機關始得為
    行政裁罰，亦即在緩起訴期間內，該緩起訴處分仍有被撤銷
    之可能，此時若行政機關另為行政裁罰，無異於一事二罰，
    因此參酌行政罰法第26條之立法意旨，違反行政法上義務之
    行為，若同時亦經檢察官另為緩起訴處分時，行政機關應不
    得就同一行為，再為與刑罰相類之罰鍰處分，而將原處分關
    於罰鍰部分撤銷；另就罰鍰以外之行政裁罰即吊銷駕駛執照
    12個月，施以道安講習部分，則維持原處分而駁回受處分人
    此部分異議。
三、抗告意旨略以：
（一）有關「一行為同時觸犯刑事法律及違反行政法上義務規定
      ，經檢察官依刑事訴訟法第253條之1為緩起訴處分後，行
      政機關得否就該違反行政法上義務行為再處以行政罰」之
      問題，法務部行政罰法諮詢小組第一次會議紀錄作成如下
      之結論：「緩起訴者乃附條件的不起訴處分，亦即是不起
      訴的一種，此觀諸刑事訴訟法第256條規定自明，既為不
      起訴即依不起訴處理。檢察官為緩起訴處分時依刑事訴訟
      法第253條之2第1項規定對被告所為之指示及課予之負擔
      ，係一種特殊的處遇措施，並非刑罰。因此，刑事案件經
      檢察官為緩起訴處分確定後，宜視同不起訴處分確定，依
      行政罰法第26條第2項規定，得依違反行政法上義務規定
      裁處之。」
（二）本件受處分人因酒醉駕車之行為經臺東地檢署檢察官作成
      緩起訴處分確定後，命受處分人應於3個月內向財團法人
      臺東兒童暨家庭扶助基金會臺東分事務所分3期支付12,00
      0元、合計36,000元在案；惟該給付性質上僅屬特殊之處
      遇措施，而非刑事法律規定之刑罰（參照刑法第32條至第
      34條，主刑與從刑之種類），故原審認定命受處分人支付
      該36,000元予財團法人臺東兒童暨家庭扶助基金會臺東分
      事務所，性質上可謂為刑事處分之一種，顯屬誤會；另緩
      起訴處分，既屬不起訴處分之一種，應依行政罰法第26條
      第2項所定，仍得依違反行政法上義務規定裁處之；原審
      對於上情並未審酌，遽認原處分關於罰鍰57,000元部分應
      予以撤銷，似有誤會。
（三）另參酌刑法第57條所列事項及公共利益之維護，以緩起訴
      處分並同時命被告為一定之金錢給付者，因該金錢給付係
      附隨於緩起訴處分之負擔，性質上並非刑罰，故與行政罰
      法第26條所稱一事不二罰之要件不合，受緩起訴處分之被
      告應不得援引行政罰法第26條之規定，主張就同一行為免
      受行政罰。是以原裁定撤銷原處分機關裁處受處人罰鍰新
      臺幣57,000元部分，自屬不當，據此請求撤銷原裁定，另
      為適法裁定等語。
四、本院判斷：
（一）本件受處分人上開酒後呼氣酒精濃度檢測值達每公升0.63
      毫克而駕車之行為，同時違反道路交通管理處罰條例第35
      條第1項第1款與刑法第185條之3之規定，係一行為同時觸
      犯刑事法律及違反行政法上義務規定，依行政罰法第26條
      第1項前段規定應依刑事法律處罰之。其違反刑法第185條
      之3部分，業經檢察官為緩起訴處分，並命受處分人分3期
      向財團法人臺東家庭扶助中心支付共36,000元，受處分人
      業已繳納緩起訴處分金，有上開緩起訴處分書、收據影本
      各1份在卷可稽（原審卷第5-6頁）。
（二）按一行為同時觸犯刑事法律及違反行政法上義務規定者，
      依刑事法律處罰之。但其行為應處以其他種類行政罰或得
      沒入之物而未經法院宣告沒收者，亦得裁處之。行政罰法
      第26條第1項定有明文。依行政罰法第26條立法理由，「
      一行為同時觸犯刑事法律及違反行政法上義務規定時，由
      於刑罰與行政罰同屬對不法行為之制裁，而刑罰之懲罰作
      用較強，故依刑事法律處罰，即足資警惕時，實無為一事
      二罰再處行政罰之必要，且刑事法律處罰，由法院依法定
      程序為之，較符合正當法律程序，應予優先適用。但罰鍰
      以外之沒入或其他種類行政罰，因兼具維護公共秩序之作
      用，為達行政目的，行政機關仍得併與裁處」，探究其立
      法目的，無非在處罰目的相同且處罰方式相同時，若依刑
      事法律處罰，即足資警惕時，實無為一事二罰再處行政罰
      之必要。本件受處分人向公益團體捐款，係履行檢察官為
      緩起訴處分命令，此等命令名義上雖非刑罰，然其已對受
      處分人名譽、心理產生相當制約並影響其財產上之權利，
      實屬一種特殊的處遇措施，並且會產生未經裁判即生終局
      處理案件實質效果，復且造成被告財產減少的影響，可知
      緩起訴處分，性質上與刑事制裁無異。況行政罰法第26條
      第1項僅規定「依刑事法律處罰之」，並未明定應依刑法
      第33條、第34條所定主從刑罰之種類科罰，檢察官命令被
      告捐款之金錢給付性質上既屬處分金，而為實質刑事制裁
      ，自得適用行政罰法第26條第1項之規定。
（三）行政罰法第26條第2項規定，未明文包括「緩起訴處分」
      ，而「緩起訴處分」確定時，被告可免於刑事訴追，與受
      不起訴處分效果相同。然緩起訴處分，為介於起訴及微罪
      職權不起訴間緩衝制度設計。其具體效力依刑事訴訟法第
      260條規定，於緩起訴處分期間屆滿未經撤銷者，非有同
      條第1款或第2款情形之一，不得對於同一案件再行起訴，
      即學理上所稱實質確定力，足見在緩起訴期間內，尚無實
      質確定力可言（最高法院94台非215號判例、95台非284
      號判決參照）。是觸犯刑事法律之犯罪行為，符合緩起訴
      要件，雖經檢察官為緩起訴處分，然就要件言，緩起訴基
      本上係認被告有犯罪嫌疑，而暫緩起訴，並得課被告予一
      定負擔或指示，此不同於不起訴處分係因犯罪嫌疑不足或
      其他原因，不得附條件或負擔。再觀諸刑事訴訟法第253
      條之1第1項係91年2月8日增訂，行政罰法係94年2月5日公
      布，而制定在後的行政罰法第26 條第2項僅臚列「不起訴
      處分或無罪、免訴、不受理、不付審理之裁判確定者」，
      並未將「緩起訴處分」納入。準此以言，制定在後之行政
      罰法第26條第2項既未將緩起訴處分列舉其中，本於保障
      人民基本權及「法律明示其一排除其他」之法理暨前揭說
      明，自不能將條文中「不起訴處分」之範圍，擴及於性質
      並不相同之「緩起訴處分」。揆諸上揭說明，可知緩起訴
      處分自與上開行政罰法第26條第2項列舉之不起訴處分等
      情形迥然有別，故而無從遽為比擬而為相同之處置。
（四）次按94年12月28日修正公布，自95年7月1日施行之道路交
      通管理處罰條例第35條第8項對於有酒精濃度超過規定標
      準而駕駛車輛者規定：「前項汽車駕駛人，經裁判確定處
      以罰金低於本條例第92條第3項所訂最低罰鍰基準規定者
      ，應依本條例裁決繳納不足最低罰鍰之部分」。上開道路
      交通管理處罰條例第35條第8項之規定，核屬行政罰法第
      26 條第1項之特別規定。而緩起訴處分本質上係屬實質刑
      事制裁，受處分人向公益團體支付一定金額的負擔，可實
      質相當於行政罰法第26條第1項所指「依刑事法律」處罰
      ，具有實質的刑罰效果，為避免經法院判決有罪處以刑法
      所規範的刑罰種類罰金（或易科罰金）並確定者，尚需繳
      納不足罰鍰部分，而經緩起訴確定者，反而不得裁決繳納
      差額之不公平現象，且若緩起訴捐款金額低於最低罰鍰金
      額，亦有失公平之考量，本為相同事物應為相同處理之法
      理，上開條文所謂「經裁判確定」應包括緩起訴處分確定
      。本件受處分人前因酒後駕車且未依限到案，經原處分機
      關處以罰鍰57,000元，惟檢察官為緩起訴處分時，僅命受
      處分人公益捐款36,000元，尚不足21,000元，原處分機關
      自得就不足額部分處以21,000元之罰鍰（臺灣高等法院97
      年法律座談會彙編第544頁第39號提案研討結果參照）。
（五）另按各機關依其職掌就有關法規為釋示之行政命令，法官
      於審判案件時，固可予以引用，但仍得依據法律，表示適
      當之不同見解，並不受其拘束；司法行政機關所發司法行
      政上之命令，如涉及審判上之法律見解，僅供法官參考，
      法官於審判案件時，亦不受其拘束，司法院大法官會議解
      釋釋字第216號解釋意旨可資參照。上開法務部行政罰法
      諮詢小組會議記錄結論，均僅為行政機關內部之行政解釋
      ，固得供法院辦案之參考，惟法院並不受其拘束，原處分
      機關執此指摘原裁定不當，洵無足取，附此說明。
（六）綜上所述，原處分機關僅得就超過36,000元部分，即21,
      000元裁處受處分人罰鍰，抗告意旨指摘原裁定此部分不
      當，為有理由，應將原裁定第1項關於撤銷罰鍰部分暨原
      處分關於罰鍰部分均予以撤銷，就受處分人應補繳差額部
      分自為裁定如主文第2項所示。
據上論斷，應依道路交通案件處理辦法第26條，刑事訴訟法第41
3條，裁定如主文。
中    華    民    國    98    年    1     月    22   日
                  交通法庭審判長法  官   謝志揚
                                法  官   林慶煙
                                法  官   林碧玲
以上正本證明與原本無異。
本件不得再抗告。
                                書記官   李閔華
中    華    民    國    98    年    1     月    22   日


司法院資訊處製作；財團法人民間司法改革基金會備份。
